【裁判字號】    99,台上,7767
【裁判日期】    991216
【裁判案由】    傷害致重傷
【裁判全文】
最高法院刑事判決            九十九年度台上字第七七六七號
上  訴  人  台灣高等法院檢察署檢察官
上  訴  人  
即  被  告  蔡哲淦
選任辯護人  王東山律師  
上列上訴人等因被告傷害致重傷案件，不服台灣高等法院中華民
國九十八年六月二十五日第二審判決（九十七年度上訴字第五八
八０號，起訴案號：台灣板橋地方法院檢察署九十七年度偵字第
一四二三三號），提起上訴，本院判決如下：
    主  文
上訴駁回。
    理  由
按刑事訴訟法第三百七十七條規定，上訴於第三審法院，非以判
決違背法令為理由，不得為之。是提起第三審上訴，應以原判決
違背法令為理由，係屬法定要件。如果上訴理由書狀並未依據卷
內訴訟資料，具體指摘原判決不適用何種法則或如何適用不當，
或所指摘原判決違法情事，顯與法律規定得為第三審上訴理由之
違法情形，不相適合時，均應認其上訴為違背法律上之程式，予
以駁回。本件原審經審理結果，認為上訴人即被告蔡哲淦有原判
決事實欄所載，基於傷害之故意，掌摑被害人左臉頰，造成被害
人左耳鼓膜穿孔、破裂、流血，經送醫治療，聽能已完全喪失，
致嚴重減損該耳聽能之重傷結果犯行明確，乃撤銷第一審之科刑
判決，改判仍論處被告傷害人身體致重傷罪刑（處有期徒刑二年
），係以：證人蔡佩君、張志凡之證詞，被害人與被告電話錄音
光碟及譯文，曉兒耳鼻喉科診所、天賜耳鼻喉科診所、馬偕紀念
醫院（下稱馬偕醫院）等診斷證明書影本各一紙及馬偕醫院病歷
資料與國立台灣大學醫學院附設醫院（下稱台大醫院）關於被害
人「左耳聽能已完全喪失，屬於極重度聽力損失，已達『嚴重減
損該耳聽能』之重傷程度」之鑑定結果函等證據為其論罪依據。
已詳敘其調查、取捨證據之結果及憑以認定犯罪事實之心證理由
。並就被告否認犯行之供詞及其所辯各語認非可採，予以論述指
駁。從形式上觀察，並無足以影響判決結果之違法情形存在。
本件檢察官上訴意旨略稱：(一)、刑法第五十九條酌減其刑，必於
犯罪之情狀，在客觀上足以引起一般同情，認為即予宣告法定低
度刑期，猶嫌過重者，始有其適用。原判決對於被告傷害被害人
致重傷犯行，適用刑法第五十九條酌減其刑，係以其與被害人原
係男女朋友，並同住一處，被告因見被害人與其他男性親吻，一
時氣憤難平，始犯本罪。衡之一般社會男女交往關係，重視忠誠
之生活經驗法則，及觀其犯罪情狀，認其所犯尚堪憫恕，酌量減
輕其刑，為其論據。然此屬科刑時所應審酌之犯人與被害人平日
關係、犯罪時所受刺激等事項，為刑法第五十七條量刑之準據，
並非酌減其刑之事由。至所謂尚堪憫恕，原判決並未具體敘明，
遽予酌減其刑，難謂無理由不備之違法。(二)、原判決既認為被告
尚堪憫恕，量處最低刑仍嫌過重，而認應酌減其刑。惟又謂其與
被害人係男女朋友，遇事未能稟承和平、理性之方式與態度處理
，因見被害人與其他男性有親密舉措，即心生不滿，動手掌摑被
害人，致使被害人左耳聽力完全喪失之重傷害，實有不當，酌處
適當之刑，以資懲儆等語，判決所載理由有相互矛盾之違法。被
告上訴意旨略稱：(一)、耳膜破裂之原因有兩種，一為外傷性耳膜
破裂，一為慢性中耳炎。外傷性耳膜破裂之症狀通常破裂處呈尖
形，沒有分泌物，耳朵會很痛；而慢性中耳炎因為是漸進式惡化
，破裂處呈圓滑狀，耳朵會有分泌物，但不會痛，兩者都會造成
聽力受影響。換言之，「耳膜破裂」並不當然係外傷所造成。財
團法人新光吳火獅紀念醫院（下稱新光醫院）之手術同意書所載
疾病名稱為「左側慢性中耳炎」，亦即外傷性耳膜破裂及慢性中
耳炎，雖都有「耳膜破裂」之情況，惟其成因不同，係屬兩種完
全不同之病症。被害人所患為慢性中耳炎，足證其並未受被告掌
摑，或雖受被告掌摑，惟其聽力喪失與被告掌摑行為間並無因果
關係，被告所犯充其量僅為普通傷害罪。苟被害人曾受被告掌摑
而致耳膜破裂，則其掌摑之力道勢必相當猛烈，被害人左臉頰應
亦受傷，惟綜觀全卷卷證，卻未見被害人左臉頰受傷之診斷書或
其他相關事證，是被害人有否遭被告掌摑，自非無疑。被害人係
罹何種疾病，其臉頰於案發當時有無受傷等情，自與本案待證事
實關係綦切，原審應調查而未予詳查，逕認被害人係遭被告掌摑
而受有外傷性耳膜破裂之傷害云云，原判決有調查未盡及有利被
告證據不採，而未說明之理由不備之違法。(二)、情侶間親吻若過
於用力，亦會因耳膜兩側氣壓不平衡而致耳膜破裂，被害人於第
一審證稱：「我於民國九十六年十月八日凌晨一時三十分，由張
志凡載我回台北縣板橋市○○路九八號住處，停車在四維路的巷
口全家便利商店附近，我跟張志凡在車內親吻」，則其耳膜破裂
是否因該親吻之行為所致？或其耳膜雖未破裂，惟已造成耳膜兩
側氣壓不平衡，被告予以掌摑，縱未用猛力，其耳膜亦有破裂之
可能，惟此係偶然，非被告客觀上所能預見，自不得論以加重結
果犯之罪責。原審就此未予詳查，自有應於審判期日調查之證據
而未予調查之違法等語。
惟查：(一)、刑法第五十九條之酌減其刑，於犯罪之情狀，在客觀
上足以引起一般同情，認為即予宣告法定最低刑度，猶嫌過重者
，適用之。本件被告與被害人原係男女朋友，並長期同住一處，
被告曾考慮與被害人結婚（見偵查卷第三○頁），雙方自應遵守
一般社會男女交往關係，重視忠誠之生活經驗法則，以維繫和諧
相處。詎於案發時，被告頓見被害人私下與其他男性親吻，一時
氣憤難平，掌摑被害人左臉頰一下，犯下本罪，觀其犯罪情況，
足以引起一般同情，原審認其犯行尚堪憫恕，以量處法定最低三
年以上有期徒刑，仍嫌過重，依刑法第五十九條之規定，酌量減
輕其刑。原審已於判決內詳細說明酌減之理由，核無不當。檢察
官上訴意旨指摘此係量刑問題，且有理由不備云云，非適法上訴
第三審之理由。(二)、有利於被告之證據不採納及應於審判期日調
查之證據未予調查，係指該證據倘予採納或經調查所能證明者，
得以推翻原審判決所確認之事實，而得據以為不同之認定而言。
如非事理所必然，或欠缺其調查之必要性，縱未調查，或未於理
由特加說明，均與所謂違背法令之情形不相適合。本件被害人左
耳遭被告掌摑致「耳膜穿孔，左耳（耳膜破裂、流血、疑似外傷
）」等情，業經曉兒耳鼻喉科診所診斷屬實，有該診所診斷證明
書在卷可稽，復有天賜耳鼻喉科診所及馬偕醫院所出具之診斷證
明書證明被害人確實受有「左耳外傷性穿孔併暈眩發作」或「左
耳鼓膜穿孔」之傷等情（見他字卷第三至五頁），上開傷情，經
台大醫院鑑定結果認為已達「嚴重減損該耳聽能之重傷程度」，
亦有該院九十八年四月二十日校附醫秘字第○九八○九○一五七
四號函在卷可證，被害人左耳所受傷害已達重傷之程度。原判決
已依卷內證據資料，詳為論述，足資判斷。雖新光醫院於九十七
年一月二十八日出具之手術同意書，記載被害人病名為「左側慢
性中耳炎」，建議做「左耳鼓室成型術」補耳膜，然該手術距案
發時（九十六年十月八日）已逾三個月以上，又係做耳膜修補手
術，並非鑑定耳膜破裂之原因，尚難執為否認上開經多家醫院（
診所）診斷認定被害人耳膜破裂成因，難謂非外傷所致，自不足
作為有利上訴人之論據，原審對此項卷內證據未特加說明，固有
微疵，惟與本件判決本旨顯無影響，依刑事訴訟法第三百八十條
規定，仍不得據為合法之第三審上訴理由。(三)、被告上訴意旨另
以情侶間親吻若過於用力，會因耳膜兩側氣壓不平衡而致耳膜破
裂。被害人陳稱：「我跟張志凡在車內親吻」，則其耳膜破裂是
否因該親吻之行為，造成耳膜兩側氣壓不平衡所致？原審有應於
審判期日調查之證據而未予調查之違法云云。惟查被告於原審並
未聲請調查此項證據，況原審於最後審判期日審判長問被告及其
指定辯護人尚有何證據請求調查，被告及其指定辯護人均答稱：
「沒有」（見原審卷第一０三頁）。而本院為法律審，被告在本
院始為此爭執，自非依據卷內資料執為指摘之合法上訴第三審理
由。又原判決已分別就刑法第五十九條酌減其刑事由與同法第五
十七條量刑標準予以說明，並無矛盾，檢察官上訴意旨指摘此部
分所載理由相互矛盾，即有誤會。綜上所述，各上訴意旨徒憑己
意或就原判決已有說明之事項，或就原審判斷證據證明力之合法
職權行使，漫指其違法，重為單純事實上之爭執，難謂係適法上
訴第三審之理由，其等上訴違背法律上之程式，均應予駁回。
據上論結，應依刑事訴訟法第三百九十五條前段，判決如主文。
中    華    民    國  九十九  年   十二   月   十六   日
                      最高法院刑事第九庭
                          審判長法官  花  滿  堂  
                                法官  黃  正  興  
                                法官  洪  昌  宏  
                                法官  王  聰  明  
                                法官  陳  東  誥  
本件正本證明與原本無異
                                      書  記  官  
中    華    民    國  九十九  年   十二   月   二十   日
                                                      Q

司法院資訊處製作；財團法人民間司法改革基金會備份。
